臺灣彰化地方法院民事判決
111年度重訴字第149號
原      告  黃仲凱  
            黃仲鵬  
            黃堯典  
共      同
訴訟代理人  廖健智律師
            宋羿萱律師
被      告  黃堯讚  
            黃彩雲  
            黃美蓉  
            黃雪娥  
兼  上一人  
訴訟代理人  黃堯呈  
上列當事人間請求土地所有權移轉登記事件，本院於民國111年1
2月1日言詞辯論終結，判決如下：
    主      文
被告應將彰化縣○○鄉○○段○○○○地號土地之應有部分各四分之一、
彰化縣○○鄉○○段○○○○地號土地之應有部分各十分之一分別移轉所
有權登記予原告。
訴訟費用由被告連帶負擔。
原告假執行之聲請駁回。
    事實及理由
壹、程序方面：
    被告黃堯讚、黃美蓉經合法通知，無正當理由未於言詞辯論
    期日到場，核無民事訴訟法第386條各款所列情形，爰依原
    告聲請，由其一造辯論而為判決。　　
貳、實體方面：
一、原告主張：
　　㈠原告及訴外人黃仲和為訴外人黃根模之繼承人（原告黃堯
      典為代位繼承），黃根模先前借用黃仲和之名義向第三人
      買受彰化縣○○鄉○○段0000地號土地（權利範圍1/1）、195
      2地號土地（權利範圍2/5）（下合稱系爭土地），並將系
      爭土地登記於黃仲和之名下（下稱系爭借名登記契約），
      惟系爭土地之實際所有權人為黃根模。於黃根模過世後，
      系爭借名登記契約本應因黃根模死亡而消滅，惟因原告與
      黃仲和簽訂協議書（下稱系爭協議書），確定系爭土地係
      屬於原告與黃仲和共有，僅暫登記於黃仲和名下，並約定
      黃仲和應無條件配合辦理所有權移轉登記，將系爭土地之
      應有部分移轉登記於原告，此協議書並經公證人公證，是
      以系爭借名登記契約仍繼續存在於原告與黃仲和間。
　　㈡黃仲和於110年4月26日死亡，原告與黃仲和間之借名登記契約已因黃仲和死亡而消滅，黃仲和保有系爭土地所有權之登記原因已不存在，黃仲和之繼承人即被告復已辦理繼承登記，被告就系爭土地中超過黃仲和權利比例之所有權登記屬無法律上原因而受有利益，且被告依民法第1148條第1項繼受黃仲和應移轉系爭土地應有部分所有權登記予原告之義務，原告依民法第179條之規定自得請求被告將系爭土地，分別移轉應有部分各1/4、1/10（權利範圍2/5x1/4）之所有權登記予原告。爰依借名登記之法律關係、民法第1148條第1項、第179條之規定，提起本件訴訟等語，並聲明：1.如主文第1項所示。2.原告願供擔保，請准宣告假執行。
二、被告黃堯呈、黃彩雲、黃雪娥則以：同意原告之請求等語。
三、被告黃堯讚、黃美蓉均未於言詞辯論期日到場，亦未提出任
    何書狀作何聲明或陳述。
四、本院之判斷：
　㈠「訴訟標的對於共同訴訟之各人必須合一確定者，適用下列
    各款之規定：1.共同訴訟人中一人之行為有利益於共同訴訟
    人者，其效力及於全體；不利益者，對於全體不生效力」，
    民事訴訟法第56條第1款定有明文。本件雖有部分被告黃堯
    呈、黃彩雲、黃雪娥對原告之請求為認諾，然本件訴訟標的
    對於被告全體必須合一確定，依上開條文規定，被告黃堯呈
    、黃彩雲、黃雪娥之認諾行為就形式上觀之為不利益於共同
    訴訟人，故其行為對於全體不生效力，應視為全體未為認諾
    ，然法院得作為全辯論意旨予以審酌，合先敘明。
　㈡本件原告主張其等及訴外人黃仲和為黃根模之繼承人（原告
    黃堯典為代位繼承），黃根模先前借用黃仲和之名義向第三
    人買受系爭土地，並將系爭土地借名登記於黃仲和之名下。
    於黃根模過世後，原告與黃仲和簽訂系爭協議書，確定系爭
    土地係屬於原告與黃仲和共有，僅暫登記於黃仲和名下，並
    約定黃仲和應無條件配合辦理所有權移轉登記，將系爭土地
    之應有部分移轉登記於原告。又黃仲和於110年4月26日死亡
    ，黃仲和之繼承人即被告復已辦理繼承登記等情，業據其提
    出黃根模之繼承系統表、財政部中區國稅局遺產稅繳清證明
    書、公證書（含系爭協議書）、土地登記第一類謄本、異動
    索引為證（見本院卷第21至29、87至101頁），被告就此亦
    不爭執，堪信為真實。
　㈢借名登記者，謂當事人約定一方將自己之財產以他方名義登
    記，而仍由自己管理、使用、處分，他方允就該財產為出名
    登記之契約。其成立側重於借名者與出名者間之信任關係，
    其契約性質應與委任契約同視。倘其內容不違反強制、禁止
    規定或公序良俗者，當賦予無名契約之法律上效力，並適用
    民法委任之相關規定（最高法院108年度台上字第2161號判
    決意旨可資參照）。又受任人以自己之名義，為委任人取得
    之權利，應移轉於委任人；委任關係，因當事人一方死亡、
    破產或喪失行為能力而消滅。但契約另有訂定，或因委任事
    務之性質不能消滅者，不在此限，民法第541條第2項、第55
    0條亦有明文。另繼承人自繼承開始時，除本法另有規定外
    ，承受被繼承人財產上之一切權利、義務；繼承人對於被繼
    承人之債務，負連帶責任，修正前之民法第1148條前段、第
    1153條第1項亦規定甚明。準此，借名登記契約依前所述，
    其成立側重於借名者與出名者間之信任關係，性質上應與委
    任契約同視，應類推適用民法委任相關規定。則出名者死亡
    時，類推適用民法第550條前段之規定，借名登記契約消滅
    ，借名者得請求出名者之繼承人返還該借名登記之財產（最
    高法院107年度台上字第756號判決參照）。是依系爭協議書
    所載，黃根模將系爭土地借名登記於黃仲和名下，黃根模死
    亡後，系爭土地所有權即由黃根模之繼承人即原告與黃仲和
    公同共有，並經系爭協議書確認系爭土地係屬於原告與黃仲
    和共有，僅暫登記於黃仲和名下。揆諸前開意旨，本件借名
    登記契約既因黃仲和死亡而消滅，原告請求被告即出名者黃
    仲和之繼承人就系爭土地分別移轉應有部分各1/4、1/10（
    權利範圍2/5x1/4）與原告，自屬有據。
五、從而，原告依借名登記之法律關係、民法第1148條第1項、
    第179條之規定，請求判決如主文第1項所示，為有理由，應
    予准許。
六、原告雖陳明願供擔保，聲請宣告假執行，惟命債務人為一定
    之意思表示之判決確定或其他與確定判決有同一效力之執行
    名義成立者，視為自其確定或成立時，債務人已為意思表示
    ，強制執行法第130條第1項定有明文。故關於命債務人為意
    思表示之判決，並無開始強制執行程序之必要，自亦不得為
    假執行之宣告（最高法院49年台上字第1225號判例參照）。
    本件判決主文第1項乃命被告為一定之意思表示，依前揭規
    定及說明，須自判決確定時，方視為被告已為意思表示。因
    本判決尚未確定，即使日後確定，亦不待強制執行，即視為
    被告已為意思表示。故從性質上而言，本件判決乃不得宣告
    假執行，則原告為假執行之聲請，於法不合，應予駁回。
七、訴訟費用負擔之依據：民事訴訟法第78條、第85條第2項。
    至被告黃堯呈雖又稱：其對原告請求之事實不爭執，然本件
    性質上與遺產分割相似，且原告得於被告之父死亡前即請求
    ，被告之父亦均於潛在應有部分之內使用系爭土地，本件訴
    訟難歸責於被告，僅由被告負擔訴訟費用，並非公平云云。
    然查，本件原告係依據借名登記之法律關係、民法第1148條
    第1項、第179條之規定請求，已如前述，與分割遺產訴訟實
    屬二事，而原告於被告之父死亡前或後提起本訴，均為其權
    利之正當行使，被告之父實際上使用系爭土地之何處，更與
    本件訴訟無關，被告黃堯呈上開所辯，自非可採，附此敘明
    。
中　　華　　民　　國　　111 　年　　12　　月　　15　　日
                  民事第四庭    法　官　李昕
以上正本係照原本作成。
如對判決上訴，應於判決送達後20日內向本院提出上訴狀。如委
任律師提起上訴者，應一併繳納上訴審裁判費。
中　　華　　民　　國　　111 　年　　12　　月　　15　　日
                                書記官　葉春涼